【裁判字號】    87,簡上,49
【裁判日期】    921126
【裁判案由】    排除侵害等
【裁判全文】
臺灣苗栗地方法院民事判決                          八十七年度簡上字第四九號
    上  訴  人  乙○○
    被上訴人    甲○○
    訴訟代理人  陳淑芬律師
    複代理人    丙○○
右當事人間請求排除侵害等事件，上訴人對於中華民國八十七年六月四日本院苗栗簡
易庭八十六年度苗簡字第四六○號第一審判決提起上訴，本院合議庭於民國九十二年
十一月十二日言詞辯論終結，判決如下：
    主      文
上訴駁回。
第二審訴訟費用由上訴人負擔。
    事      實
甲、上訴人方面：
壹、聲明：求為判決：（一）原判決不利於上訴人部分廢棄。（二）右廢棄部分，被
    上訴人在第一審之訴及假執行之聲請均駁回。
貳、陳述：除與原判決所載相同者予以引用外，補述略稱：
一、上訴人所有坐落苗栗縣頭份鎮○○○段六六九三地號內如附圖一所示丙部分、面
    積○‧○三○四公頃，寬二‧七三公尺之道路，於七十四年設置鐵管柱及鐵鍊管
    制迄今已十三年之久，所有農機、車輛、器械通行均需經上訴人同意，非經同意
    不得通行。且同上段六六九之十一地號土地內如附圖二所示乙部分之土地係上訴
    人於五十二年間兄弟分耕之時，即約定該部分屬上訴人所有管理使用之土地，且
    係上訴人於五十二年間因繼承父業管理使用至今，從未中斷，並非被上訴人所出
    賣之土地，被上訴人無權要求使用。另如附圖一所示甲部分、面積○‧○一三九
    公頃即四十二坪之土地，原係被上訴人所分管，被上訴人於七十四年二月十日已
    將其所有權賣與上訴人，當日雙方現場面踏分明，同時移交給上訴人管理使用，
    何有騰空交還之理？
二、兩造於七十四年二月十日訂立之土地買賣契約書，約定被上訴人補償新台幣（下
    同）一萬元予上訴人，以後被上訴人之耕耘機對本買賣土地有通行之權利，上訴
    人不得阻擋。其意是指被上訴人之耕耘機在該六六九之十一地號內本買賣土地，
    即原判決附圖二所示甲、乙Ａ部分內特定部分通行之權利，並不包含該六六九之
    三地號內原判決附圖二所示之丙、丙Ａ部分道路。
三、原判決採認被上訴人分管約定之主張，認原判決附圖二所示甲部分係被上訴人所
    分管而為上訴人無權侵占，依侵權行為法則判命上訴人拆除該甲部分土地上地上
    物云云。惟查：
    上訴人於七十四年二月間向被上訴人買受其占用耕作六六九之十一地號土地之一
    部，是時兩造係以當時土地「現場狀況」為立約依據，亦即由與鄰地六五四之三
    及六六八之四地號土地之邊界，即當時已存在之水溝旁田埂邊起算寬九台尺之土
    地供道路通行。換言之，系爭甲部分土地本即在兩造買賣標的範圍內，此觀契約
    書第五條約定不含水道，可供佐證。
四、被上訴人並未證明分管契約之存在，亦未證明經上訴人否認之分管圖為真正，上
    訴人始終否認被上訴人所提分管圖之真正。
（一）系爭土地係上訴人父親於生前就已分給上訴人及其兄弟，並立有分管契約、分
      管圖，因當時上訴人尚在服役不在家中，上訴人所分得之土地自五十二年間起
      被胞兄陳錦榮無權侵占後，嗣於五十七年間轉手賣給黃運財，而黃運財於六十
      六年間又轉手賣給被上訴人，因其等買賣之土地係上訴人分管之土地，上訴人
      從不承認其買賣行為，且該分管圖已於五十二年間與胞兄陳錦榮理論先父遺產
      時，為胞兄所撕毀，因而無法另案起訴。
（二）上訴人從未跟現有土地共有人張金德、張金山、陳源森等訂立分管契約或分管
      圖，亦無與原共有人陳錦榮、陳錦沐、陳錦章、陳錦和等訂立分管契約或分管
      圖，被上訴人雖在九十年三月二日、九十年三月十五日及證人陳錦和九十年三
      月十五日各自提出原土地共有人分管圖，但所提分管圖上訴人從未看過，亦無
      授權他人，亦不知情，且上訴人於九十年三月二日庭訊時所提分管圖，與現場
      履勘時所提並經附卷之分管圖無論係尺寸大小、圖形比例及共有人名章位置等
      ，均不相同，亦足證該分管圖非真。
（三）上述被上訴人提出之「分管圖」，並未有分管權人之簽名（連騎縫章亦無），
      其上印文並非上訴人所有或授權，依法無證據能力。又分管圖乃「分管契約」
      之附件，被上訴人既承認分管契約之存在，依法自應提出以證分管圖之真正。
五、證人陳錦和於  鈞院履勘現場時，突然出面作證，其所證有分管契約存在及分管
    圖有全體共有人簽章等情，均與事實不符：
    按證人陳錦和所提出之「分管圖」，並未有任何簽名、騎縫章，並非真正分管圖
    。且所稱分管圖係在父親過世後，於「代書」處全體繼承人簽訂分管契約時所製
    作云云，與事實不符！系爭土地之分管圖乃伊父親生前委請朋友製作，至於證人
    所稱父親過世後於代書所作偽分管圖，因為不為上訴人所接受，而未曾有效簽訂
    ！故該分管圖並非原來伊父所製作之分管圖。基此，自有命被上訴人或證人陳錦
    和提出分管契約之必要。
六、原判決採認被上訴人所占用耕作土地係袋地，且自八十五年四月間為上訴人阻塞
    而無法出入之主張，認有通行上訴人所有如原判決附圖二內乙、乙Ａ及丙Ａ部分
    土地之必要云云。惟查：
（一）上訴人係因可歸責於己之事由而成為袋地，依法例，不得主張通行權：
      被上訴人既自認系爭土地所在之共有地為有分管約定之土地，則其繼受該分管
      共有地，即應受該分管契約之約束。查伊父所為分配業管土地之契約，依當時
      農地並未使用機械操作之事實，係由各分管權人自行由田埂解決出入問題，若
      需出入他人業管土地，即需徵得他共有人同意，被上訴人承繼伊胞兄占耕之土
      地，且其亦自認分管契約存在之情形下，自須受其拘束，不得再主張為袋地。
（二）按袋地通行權乃民法補充規定，基於私法自治原則，當事人間若有契約約定，
      則除非約定有疏漏，即無再適用袋地通行權之補充規定之餘地。況被上訴人於
      七十四年二月六日曾放棄與上訴人共設系爭道路之權利及義務，且與上訴人「
      訂立契約限定通行」，則依約不得再主張袋地通行權。另兩造特約約定僅「耕
      耘機」可通行，文義明確，原判決恣意解釋，實不足取。
參、證據：除援用原審所提之證據外，另補提估價單、和解書、切結書、頭份郵局第
    六八號存證信函、苗栗縣頭份地政事務所函、甲號略圖、自耕地買賣契約書、戶
    栗區營業處書函、台灣省苗栗農田水利會函、陳情書、證明書、台灣苗栗地方法
    院檢察署八十八年度偵字第八八五號檢察官不起訴處分書、航照圖、地籍圖謄本
    、本院八十九年度訴字第四九四號民事判決、苗栗縣政府函、苗栗縣頭份鎮公所
    農業用地作農業使用證明書、申請用電應請改正通知單、地價謄本（均影本）等
    件為證。
乙、被上訴人方面：
壹、聲明：求為判決駁回上訴。
貳、陳述：除與原判決所載相同者予以引用外，補述略稱：
一、上訴人主張「原判決所指坐落苗栗縣頭份鎮○○○段第六六九之六、六六九之十
    一地號為被上訴人所分管，依法無據。」乙節，惟查：
（一）上訴人在原審對被上訴人分管系爭土地即原審判決所附附圖代號甲、乙原屬被
      上訴人分管土地範圍一部分，並無異議在卷。在本審卻反誣指代號甲面積七十
      三平方公尺係其分管土地，另上訴人在原審亦承認附圖一代號乙面積一三九平
      方公尺係被上訴人從分管土地內出賣渡給伊，在本審卻改口謂：「七十四年係
      買被上訴人所有權範圍內之應有部分系爭土地Ｃ部分（即原判決附圖二所示甲
      部分）係應有部分之買賣，而不是買被上訴人分管土地，」前後矛盾？由此可
      見上訴人所述不實。
（二）又原審判決所附附圖代號甲、乙如係上訴人管土地範圍，上訴人何需要向被上
      訴人購買代號乙部分土地，且以六六九之十一地號土地原田埂所在位置為基準
      ，寬度九台尺但對轉角處寬度為十二公尺，共四十二坪。以上有被上訴人在原
      審起訴狀所附買賣契約書為證，上訴人硬要曲解原判決所附附圖內代號甲面積
      七十三平方公尺係其分管土地，則請上訴人提出證據證明之。
二、上訴人主張「被上訴人八十六年八月二十日起訴狀所提分管圖無分管契約，亦無
    任何簽名蓋章，原判決未於斟酌審究據以判決，顯然違法。」乙節，查：
（一）被上訴人八十六年八月二十日起訴所提分管圖，是由前手土地所有人所保管系
      爭分管圖原本影印，給予被上訴人保管，被上訴人只有影印一小部分提出，被
      上訴人於  鈞院九十年三月二日庭訊時已庭呈完整分管圖。
（二）證人陳錦和即上訴人之胞兄在  鈞院九十年三月十五日勘驗現場時亦親自提出
      系爭土地分管圖原本，且在  鈞院訊問：定分管圖時是否各共有人即陳錦和、
      乙○○、陳錦章、陳錦沐與陳錦榮是否同意該分管圖時，證稱：「是，大家都
      同意」。且證人陳錦和已於  鈞院九十一年四月十五日開庭時提出分管原圖附
      卷，並於  鈞院訊問：當初分家時除系爭分管外是否尚有分管契約或是其他書
      面？證稱：「沒有」。訂定分管圖後各所有人是否按分管圖所示部分實施耕作
      ？證稱：「有」。由上揭證人所言，亦可證實被上訴人所言皆係屬實，且原審
      判決並無違法之處。
三、上訴人復主張「從來就沒有跟現在土地共有人張金德、張金山、陳源森等訂立分
    管契約分管圖，亦無與原共有人陳錦榮、陳錦沐、陳錦章、陳錦和等訂立分管契
    約分管圖，被上訴人雖在九十年三月二日、九十年三月十五日及證人陳錦和於九
    十年三月十五日各自提出原土地共有人之分管圖，但所提分管圖上訴人從未看過
    ，亦無授權他人，亦不知情」乙節，惟查：
（一）上訴人與其兄弟陳錦和、陳錦章、陳錦沐、陳錦榮等人在協議分管繼承先人所
      遺留土地，有坐落頭份鎮○○段及尖山下段六六九之九、六六九之十一等一、
      二十筆土地，且製作分管圖，上訴人與其兄弟五人一致認同後，分別在分管圖
      上各自用印，即表示成立分管協議，有分管契約約定存在。
（二）另上訴人自分管後迄本件起訴前，怎未見否認分管協議？且在受分管土地使用
      至今，在七十四年二月十日還向被上訴人購買所分管之部分土地，由此可見，
      上訴人否認有分管協議且分管圖為真正者，並不實在。上訴人一再指稱其手上
      有真正分管圖，但迄今未見上訴人提出所謂真正分管圖，由此得知，上訴人片
      面否認系爭分管圖並不足採。
四、上訴人主張「被上訴人係因可歸責於己之事由，而成為袋地，依法例，不得主張
    」乙節：
（一）原審判決丙Ａ部分土地乃上訴人向訴外人陳松水購買，現由上訴人使用中，被
      上訴人所分管土地不經丙Ａ土地無以到達公路，為原審判決所認定，且為本院
      勘驗現場證實在案，原審判決被上訴人有通行丙Ａ部分土地，於法並無不合。
（二）按民法第七百八十九條規定：「因土地一部之讓與或分割，致有不通公路之土
      地者，不通公路土地之所有人，因至公路，僅得通行受讓人或讓與人或他分割
      人之所有地。前項情形，有通行權人，無須支付償金。」於乙Ａ部分土地，是
      被上訴人賣渡予上訴人者，被上訴人固可無償通行。
（三）另袋地通行權乃不可預先拋棄之權利，被上訴在上訴人無理阻止通行後迄本件
      起訴前，雖然不予上訴人正面衝突，並不表示被上訴人放棄通行權利，何況通
      行權不可預先拋棄，最高法院七十舞台上字第九四七號判例要旨，可供參酌。
      是上訴人主張被上訴人於七十四年二月六日曾放棄與上訴人共設系爭通道之權
      利及義務，且已與上訴人訂立契約限定通行，依約、依法自不得在主張袋地通
      行，依法無據，且被上訴人亦不可有預先拋棄之自由。
（四）又袋地通行權，法令並無限制通行交通工具為何，被上訴人既有通行權，至於
      通行所使用交通工具，自無受限制之可言。
五、上訴人主張「被上訴人七十四年二月十日將坐落苗栗縣頭份鎮○○○段六六九之
    十一地號，其所有權利範圍內之應有部分三萬分之八三八，包含系爭土地Ｃ部分
    為證，即原判決附圖二所示甲、乙部分內之應有部分賣給上訴人，是應有部分之
    買賣，並不表示系爭土地為被上訴人所分管，當時被上訴人雖在系爭土地耕作，
    但是無權侵占上訴人分管土地」乙節，查：
（一）所謂應有部分乃各共有人對於所有權在分量上應享之部分，亦即應有部分乃各
      共有人行使權利範圍之比例。應有部分係抽象存在於共有物之一部分，並非具
      體的侷限於共有物之特定部分，故應有部分之權能、性質、效力，除行使時不
      得不受共有人應有部分之限制外，與單獨所有無異。
（二）被上訴人於七十四年若不是將分管部分土地賣給上訴人，僅是應有部分出售於
      上訴人，只需簽立買賣契約辦理所有權移轉登記即可，何必多此一舉要在買賣
      契約書上註明買賣土地標示面積及位置，由該買賣契約上所附附圖位置，足以
      證明各共有人有各自分管土地，被上訴人當時是出賣分管土地之一部分，才會
      在買賣契約書上註明位置起點與面積多寡。
（三）又上訴人也是系爭土地共有人之一，若原判決附圖二所示甲、乙部分所在位置
      是上訴人分管土地，上訴人會平安無事讓被上訴人耕作多年後又向被上訴人購
      買其中一部分嗎？
參、證據：除援用原審所提之證據外，另補提台灣苗栗地方法院檢察署八十八年度偵
    字第八八五號檢察官不起訴處分書（均影本）、土地登記謄本、本院九十一年度
    全字第七號民事裁定、臺灣高等法院臺中分院九十二年度抗字第二九八號民事裁
    定等件為證。
丙、本院依聲請勘驗現場。
    理      由
一、被上訴人起訴主張坐落苗栗縣頭份鎮○○○段六六九之九、六六九之一一地號土
    地（下簡稱系爭土地）為兩造與訴外人張金德、張金山、陳源森共有，因前開二
    筆土地地目皆為田，無法辦理分割，共有人間遂以劃分分管範圍代替實際分割。
    嗣上訴人於七十三、四年間在坐落同段第六六九之十一地號就其所分管之土地興
    建房屋，為與公路有適宜之聯絡，遂分別於七十四年二月十日向被上訴人購買如
    附圖一所示乙部分面積四十二坪（即○．○一三九公頃）之土地作為道路使用，
    而被上訴人則補償一萬元予上訴人作為通行上開出賣土地權利之對價，上訴人不
    得阻擋被上訴人通行；另先後於七十四年一月一日及八十四年三月三十一日向訴
    外人陳永松購買其所有坐落同段第六六九之三地號之土地約九十二坪即如附圖一
    所示丙部分、面積○．○三四四公頃，作為其房屋對外聯絡道路之用。被上訴人
    就上開如附圖一乙、丙所示部分道路自七十四年三月起即開始通行至八十五年四
    月下旬止，詎上訴人竟自八十五年四月下旬某日起在被上訴人所通行之上述道路
    上架設鐵管柱及鐵鍊兩處，禁止被上訴人及農用機械用器、車輛通行，因被上訴
    人就系爭土地之分管位置為他人土地所圍繞，為袋地，非通行被告所有之如附圖
    一所示乙、丙部分之道路，否則，與公路即無適宜通路，因上訴人之阻撓通行，
    致被上訴人分管之上開土地不能犛田、種稻已荒廢二年，而無任何收入；又被上
    訴人僅將如附圖一所示乙部分面積四十二坪（即○．○一三九公頃）之土地出售
    與上訴人，至如附圖一所示甲部分面積○．○○七三公頃之土地，為被上訴人所
    分管，惟卻為上訴人無權占用迄今，屢經催討均置之不理，爰依兩造所訂立之土
    地買賣契約、共有之法律關係、無權占有之法律關係及袋地通行權等提起本件訴
    訟。
二、上訴人則以系爭土地係伊父親於生前就已分給上訴人及其兄弟，並立有分管契約
    及分管圖，因當時上訴人尚還服役，致上訴人所分得之土地自五十二年間即被胞
    兄陳錦榮無權侵占，並於五十七年間轉手賣給黃運財，而黃運財又於六十六年轉
    手賣予被上訴人，因其等所買賣之土地係上訴人分管土地，上訴人從不承認其買
    賣行為，且原分管圖已於五十二年間因伊與胞兄陳錦榮理論先父遺產時，為胞兄
    所撕毀，因而無法另案起訴。另上訴人所有坐落苗栗縣頭份鎮○○○段六六九之
    十一地號內如附圖二所示乙部分土地係上訴人自五十二年間因繼承父業而管理使
    用至今，從未中斷，並非被上訴人出賣之土地。再如附圖一所示甲部分、面積○
    ‧○一三九公頃即四十二坪之土地，原係被上訴人所分管，被上訴人於七十四年
    二月十日將其所有權賣與上訴人，同時移交給上訴人管理使用，何有騰空交還之
    理？至坐落苗栗縣頭份鎮○○○段六六九三地號內如附圖一所示丙部分，面積○
    ‧○三○四公頃、寬二‧七三公尺之道路，伊自七十四年間即設置鐵管柱及鐵鍊
    管制迄今，所有農機、車輛、器械通行均需經上訴人同意，非經同意不得通行。
    又兩造於七十四年二月十日訂立之土地買賣契約書，約定被上訴人補償一萬元予
    上訴人，以後被上訴人之耕耘機對本買賣土地有通行之權利，上訴人不得阻擋；
    其意是指被上訴人之耕耘機在該六六九之十一地號內本買賣土地，即原判決所附
    附圖二所示甲、乙Ａ部分內特定部分通行之權利，並不包含六六九之三地號原判
    決所附附圖二所示之丙、丙Ａ部分道路。且上訴人從未與系爭土地之現共有人張
    金德、張金山、陳源森等訂立分管契約或分管圖，亦無與原共有人陳錦榮、陳錦
    沐、陳錦章、陳錦和等訂立分管契約或分管圖，被上訴人雖在九十年三月二日、
    九十年三月十五日及證人陳錦和九十年三月十五日各自提出原土地共有人分管圖
    ，但所提分管圖上訴人從未看過，亦無授權他人，亦不知情；又上訴人於九十年
    三月二日庭訊時所提分管圖，與現場履勘時所提並經附卷之分管圖無論係尺寸大
    小、圖形比例及共有人名章位置等，均不相同，亦足證該分管圖非真；另上開「
    分管圖」，並未有分管權人之簽名（連騎縫章亦無），其上印文並非上訴人所有
    或授權，依法無證據能力；況分管圖乃「分管契約」之附件，被上訴人既承認有
    分管契約之存在，依法自應提出以證分管圖之真正等語，資為抗辯。
三、兩造不爭執之事實：
（一）被上訴人主張坐落苗栗縣頭份鎮○○○段六六九之九、六六九之一一地號土地
      為兩造與訴外人張金德、張金山、陳源森等人共有之事實，業據提出土地登記
      簿謄本二件為證，殆無疑義。
（二）上訴人主張其共有坐落同段六六九之十一地號就其所分管之土地上建有房屋，
      因無道路與公路聯絡，遂於七十四年二月十日向被上訴人購買如附圖一所示乙
      部分，面積四十二坪（即○‧○一三九公頃）之土地作為道路使用等情，為兩
      造所不爭執，復有土地登記簿謄本、分管圖、土地買賣契約書等件為證，自堪
      信為真實。
（三）坐落苗栗縣頭份鎮○○○段第六六九地號土地如附圖一所示丙部分、面積○．
      ○三四四公頃，為上訴人於七十四年一月一日及八十四年三月三十一日向訴外
      人陳永松購買供其房屋對外聯絡道路之用乙情，為兩造所不爭執，復有土地買
      賣契約書在卷可憑，亦堪信為真正。
（四）系爭土地與苗栗縣頭份鎮○○道聯絡之如附圖一所示乙部分及丙部分道路，上
      訴人在上開道路上架設鐵管柱及鐵鍊兩處，禁止被上訴人及農用機械用器、車
      輛通行等情，為兩造所不爭執，並經本院勘驗現場屬實，有勘驗筆錄及照片在
      卷可稽（參見本院九十年二月十五日勘驗筆錄）。
四、兩造爭執之事實：
    上訴人主張系爭土地係伊父親於生前就已分給上訴人及其兄弟，並立有分管契約
    及分管圖，惟該分管圖已於五十二年間因伊與胞兄陳錦榮理論先父遺產時，為胞
    兄所撕毀。另上訴人所有坐落苗栗縣頭份鎮○○○段六六九之十一地號內如附圖
    二所示乙部分之土地係上訴人自五十二年間因繼承父業而管理使用至今，從未中
    斷，並非被上訴人出賣之土地。再如附圖一所示甲部分，面積○‧○一三九公頃
    即四十二坪之土地，原係被上訴人所分管，被上訴人於七十四年二月十日將其所
    有權賣與上訴人，同時移交給上訴人管理使用云云，此為被上訴人所堅詞否認，
    是本件兩造爭執之重點即在於：
（一）系爭土地是否有分管契約及分管圖之存在？
（二）兩造於七十四年二月四日就苗栗縣頭份鎮○○○段六六九之十一地號、面積○
      ‧○一三九公頃即四十二坪之土地，成立買賣契約，其實際位置究應為如附圖
      一、二所示之何位置？
（三）被上訴人是否得主張袋地通行權？
五、關於本件之爭點，茲分述如下：
（一）本件並無分管契約，僅有分管圖：
  １、按當事人主張有利於己之事實者，就其事實有舉證之責任。但法律別有規定，
      或依其情形顯失公平者，不在此限，民事訴訟法第二百七十七條定有明文。又
      原告對於自己主張之事實已盡證明之責後，被告對其主張，如抗辯其不實並提
      出反對之主張者，則被告對其反對之主張，亦應負證明之責，此為舉證責任分
      擔之原則，最高法院十八年上字第二八五五號判例要旨可資參照。經查：上訴
      人主張系爭土地係伊父親於生前就已分給上訴人及其兄弟，並立有分管契約、
      分管圖，惟該分管圖已於五十二年間因伊與胞兄陳錦榮理論先父遺產時，為胞
      兄所撕毀云云，此為被上訴人所否認，並辯稱：本件沒有分管契約書，上訴人
      與其兄弟陳錦和、陳錦章、陳錦沐、陳錦榮等人在協議分管繼承先人所遺留土
      地，有坐落頭份鎮○○段及尖山下段六六九之九、六六九之十一等一、二十筆
      土地，且製作分管圖，上訴人與其兄弟五人一致認同後，始分別在分管圖上各
      自用印，即表示成立分管協議，確有分管契約約定存在等語置辯，並據證人即
      上訴人之胞兄陳錦和  於本院九十年三月十五日勘驗現場時證稱：「訂立分管
      時有設置分管圖，且各共有人即陳錦和、乙○○、陳錦章、陳錦沐、陳錦榮都
      同意該分管圖。代書根據我們的意思作分管圖後，我們大家都同意就在分管圖
      上蓋章。」等語；另於本院九十一年四月十五日準備程序期日復證稱：「系爭
      分管圖係我爸爸過世，我們分家時做的；除了本張分管圖外，並無其他分管圖
      ，上訴人稱有另外一張分管圖被上訴人大哥撕掉了，並無此事；當時分家時除
      系爭分管圖外並沒有分管契約或是其他書面；且當初製作分管圖時我們五兄弟
      每人均有一張，系爭分管圖上之印章是我們五兄弟把印章交給代書蓋的，當初
      是用抽籤決定分管位置，製作分管圖時大家都同意按分管圖所示各部分分管耕
      作。」等語明確，並提出分管圖原本附卷可稽，核與被上訴人上述所辯大致相
      符，是被上訴人既已提出系爭分管圖證明當初各共有人分管之協議及分管之位
      置，雖上訴人對其主張抗辯其不實並提出反對之主張，揆諸前開說明，自應由
      上訴人提出其所主張真正之系爭分管契約或分管圖。查，上訴人固一再主張被
      上訴人所提系爭分管圖為偽造，惟始終並未提出其所謂真正之分管契約或分管
      圖以實其說，是上訴人上開主張，即無從採信。從而，被上訴人所提出者應為
      系爭土地之分管圖。
  ２、按數人按其應有部分，對於一物有所有權者，為共有人。又共有物，除契約另
      有訂定外，由共有人共同管理之。民法第八百十七條第一項及第八百二十條第
      一項分別定有明文。而共有人就共有物之使用、收益或管理方法訂立之契約即
      分管契約，其成立僅須由共有人全體共同協議定之，不以訂立書面為必要，亦
      有最高法院八十三年度台上字第一三七七號判決可資參照。因之共有物分管後
      ，共有人雖維持共有之關係，惟得依分管內容就共有物之分管部分，為使用、
      收益及管理，即凡屬契約範圍內之管理行為，該分管之共有人均得自由為之。
      查，系爭土地既經共有人口頭協議分管，並經該分管協議製作分管圖，已如上
      述，則揆諸前開說明，分管即已成立生效，兩造對於各自分管之位置範圍內即
      有使用收益之權，先此敘明。
（二）兩造於七十四年二月四日就苗栗縣頭份鎮○○○段六六九之十一地號、面積○
      ‧○一三九公頃即四十二坪之土地，成立買賣契約，其實際位置應為如附圖一
      所示之乙部分、如附圖二所示之乙及乙Ａ部分。
  查：上訴人雖主張兩造於七十四年二月四日就坐落苗栗縣頭份鎮○○○段六六九之
  十一地號、面積○‧○一三九公頃即四十二坪之土地，成立買賣契約，其實際位置
  應為如附圖二所示之甲、乙Ａ之部分，另如附圖二所示乙部分、面積○‧○○七三
  公頃土地係伊自五十二年間起繼承父業管理使用至今，從未中斷，並非被上訴人出
  賣之土地云云，此業為被上訴人所否認，且經原審勘驗現場，並囑託苗栗縣頭份地
  政事務人員實施測量結果：坐落苗栗縣頭份鎮○○○段六六九之三、六六九之十一
  地號土地如附圖二所示甲部分面積為七十三平方公尺，乙部分面積為三十五平方公
  尺，乙Ａ部分面積為一○四平方公尺，乙、乙Ａ部分面積合計為一三九平方公尺，
  有複丈成果圖二份在卷可稽，並經上訴人自承對該圖並無意見（參見本院八十九年
  七月五日準備程序筆錄），是其尚得於事後任意推翻。上訴人雖又主張坐落苗栗縣
  頭份鎮○○○段六六九之十一地號，如附圖二所示面積○‧○一三九公頃及面積○
  ‧○○七三公頃之土地，其實際位置分別為如附圖二所示之甲、乙Ａ及乙部分，惟
  依上開複丈成果圖所示，甲及乙Ａ部分面積合計應為一七七平方公尺，並非一三九
  平方公尺，而乙部分面積為三十五平方公尺，並非七十三平方公尺；又上訴人主張
  如附圖二所示乙部分為其分管土地，惟其迄未提出積極證據舉證以實其說，尚難據
  此為有利於其之認定，是上訴人上開所辯，應不足採。則兩造於七十四年二月四日
  就苗栗縣頭份鎮○○○段六六九之十一地號、面積○‧○一三九公頃即四十二坪之
  土地，成立買賣契約，其實際位置應為如附圖二所示之乙及乙Ａ部分，較可採信。
  是上述如附圖二所示甲部分面積○‧○○七三公頃之土地堪認係被上訴人所分管。
  從而，被上訴人主張上訴人應將無權占用被上訴人所分管之苗栗縣頭份鎮○○○段
  六六九之十一地號內如原審判決附圖二所示甲部分面積○‧○○七三公頃土地上之
  地上物拆除，騰空交還被上訴人，即屬有據，應予准許。上訴意旨就此部分指摘原
  判決不當，求予廢棄改判，為無理由，應予駁回。
（三）被上訴人得主張袋地通行權：
  １、按土地因與公路無適宜之聯絡，致不能為通常使用者，土地所有人得通行周圍
      地以至公路。但對於通行地因此所受之損害，應支付償金。前項情形，有通行
      權人，應於通行必要之範圍內，擇其周圍地損害最少之處所及方法為之，民法
      第七百八十七條定有明文。另民法第七百八十七條第一項所定之通行權，其主
      要目的，不僅專為調和個人所有之利害關係，且在充分發揮袋地之經濟效用，
      以促進物盡其用之社會整體利益，不容袋地所有人任意預為拋棄。最高法院七
      十五年台上字第九四七號判例意旨可資參照。查系爭土地目前聯絡公路即南港
      道之道路僅有上訴人所分管之如附圖一所示丙部分之道路，此外別無其他聯絡
      道路，是系爭土地屬於袋地，業經原審及本院勘驗現場屬實，有勘驗筆錄附於
      原審卷及本院卷可稽，並為兩造所不爭執，自堪信為真實。揆諸前開說明，被
      上訴人自得對上訴人主張袋地通行權。
  ２、系爭土地與南港道聯絡之如附圖一所示乙部分及丙部分道路，上訴人在上開道
      路上架設鐵管柱及鐵鍊兩處，禁止被上訴人及農用機械用器、車輛通行等情，
      為兩造所不爭執，並經本院勘驗現場屬實，有勘驗筆錄及照片在卷可稽，已如
      上述。
  ３、本件上訴人主張兩造於七十四年二月十日所訂土地買賣契約書約定，被上訴人
      補償一萬元予上訴人，以後被上訴人之耕耘機對本買賣土地有通行之權利，上
      訴人不得阻擋；其意是指被上訴人之耕耘機在六六九之十一地號內本買賣土地
      ，即原判決附圖二所示甲、乙Ａ部分內特定部分通行之權利，並不包含該六六
      九之三地號原判決附圖二所示之丙、丙Ａ部分道路云云。惟查：兩造於七十四
      年二月四日就苗栗縣頭份鎮○○○段六六九之十一地號、面積○‧○一三九公
      頃即四十二坪之土地，成立買賣契約，其實際位置應為如附圖二所示之乙及乙
      Ａ，已詳述如前，另依買賣契約書之附帶條件載明：「乙方（即被上訴人）補
      償一萬元給甲方（即上訴人），嗣後乙方之耕耘機對本買賣土地有通行之權利
      ，甲方不得阻擋。」等語，則上訴人買受上開土地時，即已同意被上訴人之耕
      耘機可通行上開土地，是上訴人所有權之行使應受限制，故被上訴人得對上訴
      人就如附圖二所示乙、乙Ａ部分主張袋地通行權。上訴人主張被上訴人僅得通
      行如附圖二所示甲及乙Ａ部分，為無理由。
  ４、另上訴人所有坐落苗栗縣頭份鎮○○○段六六九三地號內如附圖一所示丙部分
      、面積○‧○三○四公頃之土地上，於七十四年間即已設置鐵管柱及鐵鍊管制
      迄今，所有農機、車輛、器械通行均需經上訴人同意，非經同意不得通行云云
      ，經查：
（１）坐落苗栗縣頭份鎮○○○段第六六九地號土地如附圖一所示丙部分、面積○．
      ○三四四公頃之土地，為上訴人於七十四年一月一日及八十四年三月三十一日
      向訴外人陳永松購買而供其房屋對外聯絡道路之用乙節，為兩造所不爭執，復
      有土地買賣契約書一紙在卷可憑，自堪信為真正。惟按民法創設鄰地通行權，
      其立法目的原為發揮袋地之利用價值，使地盡其利，增進社會經濟之公益目的
      。是以袋地無論由所有人或其他利用權人使用，周圍地之所有人及其他利用權
      人均有容忍其通行之義務。另民法第七百八十七條所規定之土地所有人鄰地通
      行權，依同法第八百三十三條、第八百五十條、第九百十四條之規定準用於地
      上權人、永佃權人或典權人間，及各該不動產物權人與土地所有人間，不外乎
      本此立法意旨所為一部分例示性質之規定而已，要非表示於所有權人以外之其
      他土地利用權人間相互通行鄰地之必要而有意省略不予規定。從而鄰地通行權
      ，除上述法律已明定適用或準用之情形外，於其他土地利用權人相互間（包括
      承租人、使用借貸人在內），亦應援用「相類似案件，應為相同處理」之法理
      ，為之補充解釋，以求貫徹。（最高法院七十九年五月二十九日七十九年度第
      二次民事庭會議決議意旨參照）。查本件上訴人購買如附圖一所示丙部分面積
      ○．○三四四公頃之土地，雖因屬農地無法辦理分割並取得所有權，而非上揭
      土地之所有權人，惟因上訴人於向訴外人陳永松購買上揭土地時，陳永松已將
      其出賣之上揭土地交付上訴人，則上訴人就該部分土地即屬有權使用，上訴人
      雖非上揭土地之所有權人，惟參酌上述高法院七十九年度第二次民事庭會議決
      議意旨，依「相類似案件，應為相同處理」之法理，被上訴人自得主張通行上
      揭土地，上訴人主張被上訴人不得通行該土地，尚無理由。
（２）另按民法第七百八十七條第二項規定：有通行權人，應於通行必要之範圍內，
      擇其周圍地損害最少之處所及方法為之。經查，系爭土地為農地，其用途為耕
      種稻米，是其通行之道路之寬度，自應以耕耘機等農業機械得自由進出為據；
      查現代農用耕耘機其寬度前面為一．八公尺，後方所附鐵耙寬度為二公尺，業
      經原審勘驗屬實，並有照片二幀在卷可參，原審因而認被上訴人主張通行道路
      之寬度應以二．二公尺即如附圖二所示丙Ａ部分面積○．○二四五公頃為已足
      ，亦據原審會同苗栗縣頭份地政事務所測量員至現場勘驗屬實，並製有勘驗筆
      錄及複丈成果圖附卷可按。本院審酌上情，認原審所認定之寬度及面積顯已足
      為被上訴人通行所需，於法並無不合。上訴意旨就此部分指摘原判決不當，求
      予廢棄改判，為無理由，應予駁回。
六、本件判決之基礎已臻明確，兩造其餘攻擊防禦方法及舉證，核與判決無影響，爰
    不另一一論述，併此敘明。
據上論結，本件上訴為無理由，依民事訴訟法第四百三十六條之一第三項，第四百四
十九條第一項、第七十八條，判決如主文。
中      華      民      國    九十二    年     十一     月    二十六    日
                                              民事庭法      官  陳鴻斌
                                                    法      官  王萬金
                                                    法      官  林燦都
正本係照原本作成。
本判決不得上訴。
                                                    法院書記官  李惠雯
中      華      民      國    九十二    年     十一     月    二十六    日


司法院資訊處製作；財團法人民間司法改革基金會備份。
